臺灣高等法院高雄分院刑事判決　　　　　　　　　　　九十一年度上易字第九三號
　　上　訴　人　臺灣高雄地方法院檢察署檢察官
　　被　　　告　乙○○
　　選任辯護人　蘇陳俊哲
右上訴人因被告背信案件，不服臺灣高雄地方法院九十年度易字第三一三九號，中華
民國九十年十二月十二日第一審判決（起訴案號：臺灣高雄地方法院檢察署八十九年
度偵字第一二０七號）提起上訴，本院判決如左：
    主  文
上訴駁回。
    理  由
一、甲訴意旨略以：被告乙○○係私立東方工商專科學校（下稱東方工專）主任秘書
    ，於任職期間（民國八十五年四月退休後，秘書許德仁出國進修，乃由該校聘為
    校務顧問，並經聘僱為暫代秘書一職）係受學校董事會委託處理事務之人，竟基
    於損害本人利益之犯意，自八十二年十月一日起至八十五年十一月二十五日止，
    分別向廠商收取回扣，計有廠商信發傢俱行支票一張，面額新台幣（下同）五十
    二萬五千元；國庭塑膠有限甲司支票三張，面額分別為三十一萬一千零六十元、
    三十七萬一千一百八十元、四十六萬四千八百八十元；青皇企業有限甲司支票一
    張，面額為五十一萬元；仲成儀器股份有限甲司支票四張，面額分別為一百四十
    九萬元、一百三十萬元、二十五萬元、七十四萬九千元，總計達五百九十七萬一
    千一百二十元，而上開支票係東方工專所簽發，支付予上開廠商之貨款，由廠商
    背書後，交由乙○○存入高雄縣岡山信用合作社帳號００九０四─八─０號，戶
    名呂萬吉之活期存款帳戶內提領使用，違背其任務，足以生損害於東方工專之利
    益。因認被告涉犯刑法第三百四十二條第一項之背信罪嫌等語。
二、按犯罪事實應依證據認定之，無證據不得推定其犯罪事實，不能證明被告犯罪者
    ，應諭知無罪之判決，刑事訴訟法第一百五十四條、第三百零一條第一項分別定
    有明文。又犯罪事實之認定，應憑真實之證據，倘證據是否真實尚欠明確，自難
    以擬制推測之方法，為其判斷之基礎。且認定犯罪事實之證據係指足以認定被告
    確有犯罪行為之積極證據資料而言，該項證據自須適合於被告犯罪事實之認定，
    始得採為斷罪資料。故刑事訴訟上之證明資料，無論其為直接或間接證據，均須
    達於通常一般人均不致有所懷疑，而得確信其為真實之程度，始得據為有罪之認
    定，若關於被告是否犯罪之證明未能達此程度，而有合理懷疑之存在，致使無從
    形成有罪之確信，根據罪證有疑，利於被告之證據法則，即不得據為不利被告之
    認定（最高法院五十三年臺上字第六五六號、二十九年上字第三一０五號、七十
    六年度臺上字第四九八六號及三十二年上字第六七號判例參照）。
三、訊據被告乙○○堅決否認有何背信犯行，辯稱：伊係學校之顧問，不負責購辦學
    校用品或工程，廠商並無致送回扣之必要，且前揭支票之到期日與學校付款日差
    距近者二十天，長者達五十八天，是廠商乃向伊洽借現款以供週轉，再以該支票
    償還，倘係廠商致送回扣，由廠商就交易金額提成回佣即足，無須將支票票面金
    額悉數交付之理，是本件確係借貸關係，伊並無收受回扣之背信行為等語。
四、本件甲訴人認被告乙○○涉犯刑法第三百四十二條第一項之背信罪嫌，無非係以
    被告乃東方工專之主任秘書，理應參與學校採購、建設工程等事項，而該校之重
    大工程均以議價方式為之，是廠商自有致送回扣之動機存在。又上開支票均是即
    期支票，並無貼現之必要，且金額不大，何須向被告調現？再者，被告並未提出
    提款交付廠商之證明，足認被告所辯係貼現云云，為卸責之詞，不足採信為其論
    據。經查：
  (一)本件甲訴人所指之九張支票係東方工專於八十二年至八十五年間因向信發傢俱行
    、國庭塑膠有限甲司、青皇企業有限甲司、仲成儀器股份有限甲司分別承購學生
    課桌椅、男女皮鞋、書包、皮帶、領帶、數位類比控制系統、儲存式示波器印表
    機、積分器、設備儲存櫃等物品，而簽發予上揭廠商，後該九張支票即全額存入
    證人呂萬吉設於岡山信用合作社之活期儲蓄存款帳戶內，另該帳戶實際上大多由
    被告在使用等情，業據被告、證人呂萬吉供陳甚明（見原審卷第十五頁），並有
    支票九張、岡山信用合作社帳號００九０四─八─０號對帳單在卷足證，是前揭
    九張支票係存入證人呂萬吉帳戶內之事實，堪信為真。
  (二)關於被告辯稱係借貸乙節，業據：
    (1)證人蔡黃桂花即以國庭塑膠有限甲司名義與東方工專買賣之人於本院證稱：「
      因為做的生意，和學校請款很慢。我都私下和被告借錢」、「（除了判決書所
      寫的金額之外，八十二年、八十三年、八十四年國庭甲司和東方工專買賣的金
      額還有多少？）一年大約都幾十萬的生意」（本院九十一年五月三日訊問筆錄
      ），於原審亦證稱「我也是先跟乙○○借錢，之後拿到支票再還給他」（原審
      卷第九十六頁）。
    (2)證人陳宗德即仲成儀器股份有限甲司總經理於本院證稱：「我是因為做其他學
      校的生意，才認識被告，我從八十一、二年開始，就和他有資金往來，那四張
      支票是我向他借的」、「（八十四年、八十五年間，和東方工專買賣的價款大
      約多少？）我記得應該是四筆，因為東方工專和我們的交易比較少，大約三、
      四百萬左右」（本院九十一年五月三日訊問筆錄），於原審亦證稱：「我是仲
      成的總經理，我有跟東方工商買賣，訂約、作支出傳票的整個流程需要半年，
      所以我會事先用發票請款。我們去請款到拿到支票起碼要二個月」、「我是先
      跟乙○○借錢，之後拿到支票再還給他。」（原審卷第九十五、九十六頁）。
    (3)證人陳美伶即青皇企業有限甲司實際負責人於本院證稱：「（該系爭支票是何
      種款項？）那是我們賣學校的書包、皮帶。我們是因為缺錢才向他借」、「（
      八十三年你們甲司和東方工專做生意的金額多少？）我記得書包、皮帶都有做
      過。一年的金額大約五十幾萬元」（本院九十一年五月三日訊問筆錄），於原
      審亦證稱：「我是先向乙○○借款來週轉，然後學校給我支票，再還給乙○○
      。是先跟學校訂約後，再向乙○○借錢，再用支票還給乙○○，沒有約定利息
      。借錢期間，是借到支票拿到之時。」（原審卷第九十六頁）。
    (4)證人張鎮路亦證稱：「（本案五十二萬五千元的支票何來？）我不清楚。我最
      早是認識被告，我有向他借過錢週轉」（本院九十一年五月三日訊問筆錄）。
    (5)參酌被告與仲成儀器股份有限甲司間本即有金錢借貸關係存在，此有八十三年
      至八十六年之匯款申請書三十六份附卷可參。
    (6)再者，就東方工專對於廠商持發票至學校請款之過程，亦據證人周麗涓即東方
      工專講師（於八十四年至八十八年間擔任出納）證稱：「廠方拿發票給學校，
      學校做出支出傳票後再由出納開支票給廠商。實際開票日與支票上所載開票日
      會有彈性約有五天到一個月」、「之前習慣支出傳票是先製作，後來所有流程
      跑完後，才做帳開票。支出傳票的日期不是開票日期」等語（原審卷第一二六
      至一二七頁），核與證人蔡黃桂花、陳宗德、陳美伶證稱因領到支票後，尚非
      可立即兌現故先向被告借貸等情相符。
    (7)復參諸上開四家廠商於銷售上開物品後，信發傢俱行係於八十二年七月開立統
      一發票、八十二年七月二日請款、學校於八十二年八月三十日做出支出傳票、
      支票發票日為八十二年九月三十日；國庭塑膠有限甲司係分別於八十二年十月
      、八十三年十月三日、八十五年十月一日開立統一發票，八十二年十月間、八
      十三年十月十三日、八十五年十月二十三日請款，學校於八十二年十月十八日
      、八十三年十一月十日、八十五年十月二十三日做出支出傳票，支票發票日為
      八十二年十一月二十五日、八十三年十一月三十日、八十五年十一月二十五日
      （第三張為育瑞企業有限甲司）；青皇企業有限甲司係於八十三年八月二十八
      日開立統一發票、八十三年九月十四日請款、支票發票日為八十三年十月十五
      日；仲成儀器股份有限甲司則係分別於八十四年八月十五日、八十四年八月十
      五日、八十五年三月十六日、八十五年三月十七日開立統一發票，八十四年八
      月間、八十四年八月二十九日、八十五年四月十日、八十五年四月間請款，學
      校於八十四年八月二十四日、八十四年八月間、八十五年四月二十三日、八十
      五年四月三十日做出支出傳票，支票發票日為八十四年九月三十日、八十四年
      十一月一日、八十五年五月二十日、八十五年五月二十日，此有私立東方工商
      專科學校九十年十月五日九十東方專校源總字第一九八二號函所附會計憑證資
      料在卷足參，足認廠商於向學校請款至其可持支票兌現，一般均約需一至二個
      月之時間，且廠商於領到支票後，亦非可立即持往兌現。
  綜上，上揭九張支票雖係東方工專簽發予廠商以供支付貨款之用，惟因該校請款作
  業流程問題及所領之支票並非可立即兌現等情，已如前述，致廠商先行向被告借款
  週轉，迨領得支票後方將支票交付被告以資償還。況前揭九張支票金額與東方工專
  和上開廠商間之交易金額相若，倘係廠商所致送之回扣，理應由各該廠商就交易金
  額提成回佣即足，殊無將支票票面金額悉數交付被告之理，是被告辯稱係借貸乙節
  ，尚非不足採信。又蔡黃桂花、陳宗德、陳美伶、張鎮路針對上開借貸關係，是否
  有書立憑據及收取利息等細節，雖與被告所供述者互有歧異，惟被告及證人蔡黃桂
  花、陳宗德、陳美伶、張鎮路既係事後對上開事實回憶所為之陳述，且本件案發日
  距離渠等至本院供述及證述之時間，至少相隔五年以上，內容難免有所出入，惟被
  告及證人蔡黃桂花、陳宗德、陳美伶、張鎮路針對係借貸關係乙節，則互核無誤，
  自不因上開所述情節略有不同，即完全否定證人蔡黃桂花、陳宗德、陳美伶、張鎮
  路所為證述之證據證明力。
  (三)依據資誠會計師事務所之查核報告書雖認定：「依東方工商關係人提供之帳戶查
    核呂萬吉及乙○○於岡山信用合作社所開立之帳戶發現，廠商將自東方工商領取
    之固定資產價款支票存入呂萬吉帳戶，而據了解呂萬吉僅係東方工商之工友，依
    一般商業習慣，廠商不會將所收取之支票，存入對方工友帳戶之道理，且其筆數
    甚多，令人生疑，而乙○○帳戶之收入幾乎大多係自呂萬吉帳戶轉存，亦屬異常
    ，故依一般商場習慣應可合理懷疑此二帳戶之進出與固定採購之回扣款有直接關
    係」，此有東方工商專科學校專案查核會計師查核報告書在卷可稽。然上開會計
    師之查核報告僅係合理懷疑被告有收取回扣之情事，惟依上開證人之證述，既已
    可認定係借貸關係，自難以擬制推測之方法，為判斷之基礎，是上開會計師查核
    報告，尚難為被告不利之認定。
  (四)被告雖未提出其與證人蔡黃桂花、陳宗德、陳美伶、張鎮路間借貸關係所為之資
    金交易證明，惟基於刑事被告依法不負自證無罪義務之原則，自尚難以被告未提
    出上開資金交易證明，即為不利被告之認定。
  (五)綜上所述，被告所為與刑法之背信罪之構成要件尚屬有間，尚難以此即遽認被告
    涉有背信犯行。此外，本院復查無其他積極證據足資證明被告有如甲訴意旨所載
    之背信犯行，揆諸前揭法條及判例意旨說明，尚難認被告有何背信犯行，既不能
    證明被告犯罪，自應為無罪判決之諭知。
五、原審為被告無罪之判決，核無不合，檢察官上訴意旨仍認被告涉有背信之罪嫌，
    而指摘原判決不當，為無理由，應予駁回。
據上論斷，依刑事訴訟法第三百六十八條，判決如主文。
本案經檢察官彭南雄到庭執行職務。
中    華    民    國     九十一     年       五       月      二十九    日
                              臺灣高等法院高雄分院刑事第二庭
                                  審判長法官  曾永宗
                                        法官  郭玫利
                                        法官  邱永貴
右正本證明與原本無異。
不得上訴。
                                      書記官  梁雅華
中    華    民    國     九十一     年       五       月      三十一    日
                                                                        Ｋ
